最高法院刑事判決　　　　　　　　　　　　　　　九十三年度台上字第一四七八號
　　上　訴　人　乙○○
　　　　　　　　　　　　在押.
　　　　　　　　甲○○
　　右一人選任
　　辯　護　人　林永頌律師
　　　　　　　　辜郁雯律師
　　　　　　　　黃韋齊律師
右上訴人等因殺人案件，不服台灣高等法院中華民國九十二年九月三十日第二審更審
判決（九十二年度重上更(四)字第一三四號，起訴案號：台灣台北地方法院檢察署八十
七年度偵字第七四九九、九五二０、九五二一號），提起上訴，本院判決如左：
    主  文
原判決撤銷，發回台灣高等法院。
    理  由
本件原判決認定上訴人乙○○、甲○○與謝連富（傷害罪部分，經第一審判決公訴不
受理確定）及程家峰（為現役軍人另由軍事審判機關審理）等人於民國八十七年四月
十一日晚上十一時許，相偕前往台北市○○○路○段「漲停板ＫＴＶ酒店」飲酒作樂
。於翌日（十二日）凌晨三時許結帳後一同搭乘電梯下樓。在一樓電梯口，適與金興
華、曾志傑、呂多年、吳天仲等人進出電梯交會時，身體發生擦撞。金興華等人遂出
言挑釁，謝連富、甲○○駐足轉身相瞪。金興華、曾志傑、呂多年、吳天仲等人迎上
前去，雙方一言不合，各均基於傷害之故意，互相毆打。嗣因金興華、曾志傑等人身
材均較為高大，乙○○、程家峰不敵，邊打邊退，金興華、曾志傑之朋友張建和在樓
上聞訊，亦下樓參與鬥毆。謝連富乃遭金興華、曾志傑等人毆打致眼瞼部瘀傷。乙○
○乃與甲○○、程家峰跑到馬路對面，三人相繼衝進台北市○○○路○段二十五之八
號金群便利商店裡，乙○○即意圖為自己不法所有，趁店長張理強不備之際，搶奪置
物架上之水果刀四把，除自持兩把外，並各交一把予甲○○及程家峰。林、程二人知
情贓物，而仍予以收受。三人即基於共同殺人之犯意聯絡，各持水果刀，迅即快步衝
出店外。張建和、曾志傑二人於對向騎樓下見狀，均徒手迅向馬路衝出。張建和首先
在民生東路雙黃線上遭遇乙○○、程家峰，乙○○即揮刀砍殺張建和，曾志傑則衝上
來以腳踹程家峰，程家峰被踹倒地，隨即站起揮刀砍殺曾志傑。張建和與乙○○打鬥
中，為乙○○砍中多處，受有左前胸穿刺傷長十公分，及於胸骨深入胸腔，切斷左第
三、第四肋軟骨、深達心包囊、心臟左右心室大量出血、血心囊、血胸、右前胸切割
傷長九公分、背右側淺皮膚切傷三公分、背左側淺皮膚切傷、右鼠蹊部切傷、右大腿
上端、右鼠蹊部斜走切傷及右下腿膝蓋部半圓形切傷，當場倒臥血泊，送醫不治死亡
。而曾志傑與程家峰打鬥中，為程家峰砍中多處，受有前胸三處裂傷、兩前臂裂傷、
右腹裂傷、肝臟裂傷、左腹裂傷、後頸部裂傷。曾志傑雖身上被砍殺多處，仍繼續與
程家峰纏鬥，至二人均跌倒，始停手。程家峰隨即起身自小巷奔離現場，並將水果刀
丟棄於巷內排水溝。曾志傑倖經及時送醫，始免於死。而此同時吳天仲亦徒手隨曾志
傑後自騎樓下跟出，行至馬路中央時，因見對方持刀，不敢向前，而右轉朝林森北路
方向欲尋器械，甲○○見狀即持刀追趕吳天仲，並以閩南話呼叫「別走」，吳天仲乃
快步奔逃，甲○○追趕約三十公尺未趕上，始行停步。因乙○○於砍倒張建和後，至
騎樓下扶走謝連富，並招呼甲○○一起搭計程車離去。甲○○乃將其所持之水果刀丟
棄現場，隨乙○○上計程車將謝連富送醫。乙○○在途中將其所持用之水果刀交予甲
○○丟棄。嗣警方獲報馳至現場循線查獲等情。因而將第一審關於此部分之判決撤銷
，改判論處上訴人二人共同殺人罪刑，固非無見。
惟查：(一)按法院採為判決基礎之證據，依法應於辯論終結前踐行調查程序，並予被告
以辯解之機會，否則未經踐行調查程序，遽採為論罪之證據，自屬違法。又未經合法
調查之證據，不得作為判斷之依據，刑事訴訟法第一百五十五條第二項定有明文。依
同法第一百六十五條第一項之規定，卷宗內之「筆錄」及「其他文書」可為證據者，
應向被告「宣讀或告以要旨」；此為事實審法院於審判期日，就文書證據所應踐行之
調查方法及程序，旨在使被告澈底瞭解該等文書記載之內容及意涵，而為充分之辯論
，以使法院形成正確之心證。故法院就文書證據，如未確實依照上開法定調查方法，
於審判期日踐行調查程序，而遽採為判決之基礎，即難謂適法。原判決採取上訴人二
人於偵、審中之供述為論罪之依據，但依原審審判筆錄之記載，此部分供述筆錄並未
於審判期日踐行調查程序，予上訴人二人以辯解之機會，已有未合。且原判決採為論
處上訴人等犯罪證據之卷宗內之程家峰、謝連富、金興華、曾志傑、吳天仲、張理強
、林文政、潘文正之筆錄及其他文書等證據資料，並未依法向上訴人二人宣讀或告以
要旨，其所進行之訴訟程序亦屬違法，原判決均採為論處上訴人之犯罪依據，自屬於
法有違。(二)按已受請求之事項未予判決者，其判決當然違背法令，刑事訴訟法第三百
七十九條第十二款定有明文。依起訴書之記載「乙○○與甲○○及程家峰見狀即由傷
害犯意變更為殺人之犯意，並基於犯意聯絡，……乙○○自置物架上搶奪四把水果刀
，旋各交一把予甲○○及程家峰，……，在民生東路上與張建和及曾志傑遭遇，即以
所搶得之水果刀砍殺張建和及曾志傑，使張建和左前胸穿刺傷……，曾志傑則前胸三
處裂傷……。至金興華則背部裂傷一處」，於理由內敘明「足認張建和死亡及曾志傑
與金興華受傷確實係被告乙○○、甲○○及程家峰所殺」等情，檢察官似已起訴上訴
人二人與程家峰共同殺害張建和死亡及致曾志傑、金興華受傷，上訴人二人以一行為
觸犯殺人既遂及殺人未遂之想像競合犯關係，應從一重依殺人既遂罪論處。原判決於
理由欄說明金興華被殺傷部分毋庸為任何處理云云，自有已受請求之事項未予判決之
違法。又金興華於警詢時供稱：「只希望能儘快破案，找到兇手繩之以法。」（見八
十七年度偵字第七四九九號卷第十六頁背面）是否已表示告訴之意思，仍有調查審酌
之必要。上訴意旨執以指摘原判決不當，非無理由，應認仍有發回更審之原因。
據上論結，應依刑事訴訟法第三百九十七條、第四百零一條，判決如主文。
中　　　華　　　民　　　國　　九十三　　年　　　三　　　月　　二十五　　日
                              最高法院刑事第六庭
                                  審判長法官  吳　雄　銘
                                        法官  池　啟　明
                                        法官  石　木　欽
                                        法官  郭　毓　洲
                                        法官  吳　三　龍
      右正本證明與原本無異
                                              書  記  官
中　　　華　　　民　　　國　　九十三　　年　　　三　　　月　　二十九　　日
                                                                        Ａ
